ACORDAO-COMPLETO-2436127

ACÓRDÃO 7953/2021 ATA 15/2021 - PRIMEIRA CÂMARA

VISTOS, relatados e discutidos estes autos de concessão inicial de aposentadoria pela Universidade Federal do Paraná.
ACORDAM os ministros do Tribunal de Contas da União, reunidos em sessão da 1ª Câmara, diante das razões expostas pelo relator, em:
9.1. considerar legais os atos de aposentadoria de Cerli Conceição Sauerbier Simioni (7924/2020, peça 9) , Eleonora Maria Gouvea Vasconcellos (8931/2020, peça 10) , Eulália Pinheiro Lino (146734/2019, peça 2) , Janir Teresinha Marchi (4183/2020, peça 4) , Joana Lea Meira Silveira (7000/2020, peça 6) , Leila Regina Silveira dos Santos (41020/2020, peça 11) , Lucia Glaba (4245/2020, peça 5) , Maria Olinda Amorin (7606/2020, peça 7) , Rita de Cássia Campos da Silva (146767/2019, peça 3) , e determinar os respectivos registros, nos termos do § 1º do art. 260 do RI/TCU;
9.2. considerar ilegal o ato de aposentadoria de Ademir Clemente (7806/2020, peça 2) , recusando-lhe o registro, nos termos do § 1º do art. 260 do RI/TCU; 
9.3. dispensar a devolução dos valores indevidamente recebidos, presumidamente, de boa-fé pelo inativo, nos termos da Súmula 106 deste Tribunal; 
9.4. determinar à Universidade Federal do Paraná que:
9.4.1. suspenda, no prazo de 15 (quinze) dias, todo e qualquer pagamento concernente ao ato impugnado no item 9.2., comunicando a este Tribunal as providências adotadas, nos termos dos arts. 262, caput, do RI/TCU, e 8º, caput, da Resolução TCU 206/2007;
9.4.2. dê ciência do inteiro teor desta deliberação ao interessado, alertando-o de que o efeito suspensivo proveniente da interposição de eventuais recursos perante o Tribunal não o exime da devolução dos valores percebidos indevidamente após a respectiva notificação, caso esses não sejam providos, devendo encaminhar os comprovantes dessa notificação a esta Corte no prazo de até 30 (trinta) dias;
9.5. encerrar e arquivar os presentes autos.

Concessão de aposentadoria.

Primeira Câmara

Universidade Federal do Paraná.

3. Interessados: Ademir Clemente (XXX.677.599-XX); Cerli Conceição Sauerbier Simioni (XXX.582.709-XX); Eleonora Maria Gouvea Vasconcellos (XXX.753.669-XX); Eulália Pinheiro Lino (XXX.281.639-XX); Janir Teresinha Marchi (XXX.998.189-XX); Joana Lea Meira Silveira (XXX.497.109-XX); Leila Regina Silveira dos Santos (XXX.808.079-XX); Lucia Glaba (XXX.646.199-XX); Maria Olinda Amorin (XXX.736.299-XX); Rita de Cássia Campos da Silva (XXX.299.199-XX).

13.1. Ministros presentes: Walton Alencar Rodrigues (Presidente), Benjamin Zymler e Jorge Oliveira.
13.2. Ministros-Substitutos presentes: Augusto Sherman Cavalcanti e Weder de Oliveira (Relator).

ACORDAO-COMPLETO-2515625

Acórdão 517/2022 - Primeira Câmara

WEDER DE OLIVEIRA

Em exame, dez atos de concessão inicial de aposentadoria emitidos pela Universidade Federal do Paraná.
A Secretaria de Fiscalização de Integridade de Atos e Pagamentos de Pessoal e de Benefícios Sociais (Sefip) propõe a legalidade dos atos (peça 13 e 14) , entretanto, o MP/TCU, representado pelo procurador Rodrigo Medeiros de Lima, dissente apenas quanto ao mérito do ato de aposentadoria do Sr. Ademir Clemente (peça 8) , nos seguintes termos (peça 17) :
"3.	O ato de peça 8 trata da aposentadoria de Ademir Clemente, matrícula 6341120, admitido no cargo de professor do magistério superior, em 6/5/2004, no regime de dedicação exclusiva (peça 15, p. 3-4) . A concessão é vigente desde 3/10/2019 e tem por fundamento o art. 40, § 1º, inciso III, alínea "b", da Constituição Federal (com a redação dada pelas EC 20/1998 e 41/2003) , c/c a Lei 10.887/2004, ou seja, aposentadoria voluntária por idade e tempo de contribuição, com proventos proporcionais calculados pela média das remunerações.
4.	Ocorre que o interessado é detentor de outra aposentadoria no cargo de professor na mesma Universidade, também no regime de dedicação exclusiva (matrícula 341120) . Essa concessão tem vigência desde 1º/4/2004 (peça 15, p. 1) e foi apreciada pela legalidade, no âmbito do processo TC Processo 028.771/2014-1 (peça 16) .
5.	As informações constantes do Sisac/e-Pessoal e do Siape/Sigepe revelam que não houve exercício concomitante dos cargos acumulados (peça 15) . Contudo, a jurisprudência do TCU é no sentido de que é ilegal a acumulação de duas aposentadorias de professor em regime de dedicação exclusiva, mesmo que não tenha havido exercício concomitante dos cargos, já que a acumulação de proventos de aposentadoria segue a regra da acumulação na atividade, nos termos do art. 40, § 6º, da Constituição. Ou seja, cargos, empregos e funções públicas não acumuláveis na atividade não permitem a percepção cumulativa dos correspondentes proventos de aposentadoria (e.g. Acórdão 10956/2015-TCU-Segunda Câmara) .
6.	O inciso I do art. 14 do Decreto 94.664/1987, que aprovou o Plano Único de Classificação e Retribuição de Cargos e Empregos instituído pela Lei 7.596/1987, estabelece que (grifos inseridos) :
Art. 14. O Professor da carreira do Magistério Superior será submetido a um dos seguintes regimes de trabalho:
I - dedicação exclusiva, com obrigação de prestar quarenta horas semanais de trabalho em dois turnos diários completos e impedimento do exercício de outra atividade remunerada, pública ou privada;
 (...) 
7.	Desse modo, este representante do Ministério Público de Contas da União manifesta-se em desacordo com a proposta da unidade técnica em relação ao ato de peça 8, de interesse de Ademir Clemente, opinando por que a Corte de Contas o considere ilegal e negue o respectivo registro.
8.	Como o ato ora questionado foi enviado ao TCU em 31/8/2020 (peça 8) , fica dispensada a oitiva prévia do interessado, nos termos do entendimento firmado pelo Acórdão 587/2011-TCU-Plenário.
9.	Registra-se, por fim, que a situação do interessado pode ser regularizada mediante opção entre a mudança de regime de dedicação exclusiva nos dois cargos de professor, de forma a manter ambas as aposentadorias, ou a escolha por um dos cargos em questão, haja vista a incompatibilidade de acumulação de cargos, em decorrência do regime de dedicação exclusiva. Essa foi a solução adotada pelo Acórdão 8845/2019-TCU-Primeira Câmara, após apreciar situação semelhante a tratada nestes autos."
É o relatório.

não há.

Procurador Rodrigo Medeiros de Lima.

APOSENTADORIA. LEGALIDADE DE NOVE ATOS. ACUMULAÇÃO APOSENTADORIA EM DOIS CARGOS DE PROFESSOR EM DEDICAÇÃO EXCLUSIVA, AINDA QUE NÃO EXERCIDOS SIMULTANEAMENTE. INCONSTITUCIONALIDADE DA ADMISSÃO NO CARGO CUJA APOSENTADORIA SE EXAMINA. ILEGALIDADE DE UM ATO. SUMULA 106. DETERMINAÇÃO. ARQUIVO.

APOSENTADORIA (APOS)

Secretaria de Fiscalização de Integridade de Atos e Pagamentos de Pessoal e de Benefícios Sociais (Sefip).

Trata-se de dez atos de concessão inicial de aposentadoria emitidos pela Universidade Federal do Paraná.
A Secretaria de Fiscalização de Integridade de Atos e Pagamentos de Pessoal e de Benefícios Sociais (Sefip) propõe a legalidade dos atos.
O MP/TCU, representado pelo procurador Rodrigo Medeiros de Lima, pugna pela ilegalidade da aposentadoria do Sr. Ademir Clemente (peça 8) , haja vista que "o interessado é detentor de outra aposentadoria no cargo de professor na mesma Universidade, também no regime de dedicação exclusiva", não obstante não ter ocorrido "exercício concomitante dos cargos acumulados (peça 15) . Contudo, a jurisprudência do TCU é no sentido de que é ilegal a acumulação de duas aposentadorias de professor em regime de dedicação exclusiva, mesmo que não tenha havido exercício concomitante dos cargos, já que a acumulação de proventos de aposentadoria segue a regra da acumulação na atividade, nos termos do art. 40, § 6º, da Constituição."
O MP/TCU ressalta que a situação pode "ser regularizada mediante opção entre a mudança de regime de dedicação exclusiva nos dois cargos de professor, de forma a manter ambas as aposentadorias, ou a escolha por um dos cargos em questão".
Para os demais atos, o MP/TCU aquiesce à proposta da Sefip.
Acolho as propostas de mérito convergentes da Sefip e do MP/TCU, incorporando-as às minhas razões de decidir, e dissinto em relação à aposentadoria do Sr. Ademir Clemente, com vênias de estilo à unidade instrutiva especializada e ao Ministério Público de Contas, conforme se segue.
Os atos de Cerli Conceição Sauerbier Simioni (7924/2020, peça 9) , Eleonora Maria Gouvea Vasconcellos (8931/2020, peça 10) , Eulália Pinheiro Lino (146734/2019, peça 2) , Janir Teresinha Marchi (4183/2020, peça 4) , Joana Lea Meira Silveira (7000/2020, peça 6) , Leila Regina Silveira dos Santos (41020/2020, peça 11) , Lucia Glaba (4245/2020, peça 5) , Maria Olinda Amorin (7606/2020, peça 7) , Rita de Cássia Campos da Silva (146767/2019, peça 3) devem ser considerados legais e determinado o registro.
A razão do impedimento de exercício de outra atividade com o cargo de professor em regime de dedicação exclusiva foi bem explicada no voto do Ministro Vital do Rego, que conduziu o Acórdão 11838/2020-TCU-Primeira Câmara:
"9. Isso porque, o regime de dedicação exclusiva distingue-se do de tempo integral (embora a jornada de trabalho semanal de ambos seja restrita a 40 horas) em razão de sua natureza participativa que exige maior envolvimento do professor com a instituição de ensino, principalmente no que tange à realização de atividades extraclasse, como a pesquisa, razão pela qual o professor que se dedica exclusivamente ao magistério percebe uma remuneração maior do que aquele submetido a outro regime de trabalho, ainda que de jornada de 40 horas semanais. Com isso, o adicional remuneratório visa retribuir a privação a que se sujeita o professor de não poder se ocupar de outra atividade, mesmo no setor público" (grifado no original) .
Evidencia-se que o Sr. Ademir Clemente ingressou na carreira de Professor do Magistério Superior na Universidade Federal do Paraná em 6/5/2004, quando já percebia aposentadoria pretérita em cargo inacumulável, o de professor da carreira de magistério superior em dedicação exclusiva desde 1º/4/2004, na mesma instituição de ensino superior (julgada legal no âmbito do TC Processo 028.771/2014-1, peça 16) , .
Segundo apontado pelo MP/TCU a jurisprudência desta Corte de Contas é no sentido de considerar essa situação:
"É ilegal a acumulação de duas aposentadorias de professor em regime de dedicação exclusiva, mesmo que não tenha havido exercício concomitante dos cargos, já que o instituto da acumulação se dirige à titularidade de cargos, empregos e funções públicas, e não apenas à percepção de vantagens pecuniárias. Diante da referida acumulação, a situação pode ser regularizada mediante opção entre: i) mudança de regime de dedicação exclusiva nos dois cargos de professor, de forma a manter ambas as aposentadorias; ou ii) escolha por uma das aposentadorias em regime de dedicação exclusiva" (Acórdão 8845/2019-TCU-Primeira Câmara) .
"APOSENTADORIA. ACUMULAÇÃO INDEVIDA DE DUAS APOSENTADORIAS NO CARGO DE PROFESSOR EM REGIME DE DEDICAÇÃO EXCLUSIVA. ILEGALIDADE DO ATO" (Acórdão 7985/2017-TCU-Segunda Câmara) .
"É ilegal a acumulação de duas aposentadorias de professor em regime de dedicação exclusiva, mesmo que não tenha havido exercício concomitante dos cargos, já que o instituto da acumulação se dirige à titularidade de cargos, empregos e funções públicas, e não apenas à percepção de vantagens pecuniárias" (Acórdão 10956/2015-TCU-Segunda Câmara) .
Em verdade, o contexto fático demonstra que o interessado não poderia ter tomado posse no cargo cuja inativação hora se examina, porque aquele em que já se encontrava aposentado era de dedicação exclusiva, o que impediria seu acúmulo com qualquer outro.
Essa proibição está prevista no art. 14 do Decreto 94.664/1987, que aprovou o Plano Único de Classificação e Retribuição de Cargos e Empregos - PUCRCE instituído pela Lei 7.596/1987:
"Art. 14. O Professor da carreira do Magistério Superior será submetido a um dos seguintes regimes de trabalho:
I - dedicação exclusiva, com obrigação de prestar quarenta horas semanais de trabalho em dois turnos diários completos e impedimento do exercício de outra atividade remunerada, pública ou privada;
II - tempo parcial de vinte horas semanais de trabalho.
§ 1º. No regime de dedicação exclusiva admitir-se-á:
a) participação em órgãos de deliberação coletiva relacionada com as funções de Magistério;
b) participação em comissões julgadoras ou verificadoras, relacionadas com o ensino ou a pesquisa;
c) percepção de direitos autorais ou correlatos;
d) colaboração esporádica, remunerada ou não, em assuntos de sua especialidade e devidamente autorizada pela instituição, de acordo com as normas aprovadas pelo conselho superior competente.
 (...) 
§ 2º. Excepcionalmente, a IFE, mediante aprovação de seu colegiado superior competente, poderá adotar o regime de quarenta horas semanais de trabalho para áreas com características específicas".
Essa acumulação também é vedada pelo art. 37, XVI, da CFB/1988.:
"XVI - é vedada a acumulação remunerada de cargos públicos, exceto, quando houver compatibilidade de horários, observado em qualquer caso o disposto no inciso XI:               (Redação dada pela Emenda Constitucional nº 19, de 1998) 
a) a de dois cargos de professor;               (Redação dada pela Emenda Constitucional nº 19, de 1998) 
b) a de um cargo de professor com outro técnico ou científico;              (Redação dada pela Emenda Constitucional nº 19, de 1998) 
c) a de dois cargos ou empregos privativos de profissionais de saúde, com profissões regulamentadas".   
Nessas circunstâncias, não há como acolher a proposta do MP/TCU ou da Sefip, e o ato do Sr. Ademir Clemente (7806/2020, peça 8) deve ser julgado pela ilegalidade..
Uma vez que o ato foi enviado a esta Corte de Contas há menos de 5 (cinco) anos, pode ser apreciado sem a necessidade de prévia oitiva do interessado, nos termos do Acórdão 587/2011-TCU-Plenário.
Diante do exposto, manifesto-me pela aprovação do acórdão que ora submeto à apreciação deste Colegiado.
TCU, Sala das Sessões Ministro Luciano Brandão Alves de Souza, em 11 de maio de 2021.
Weder de Oliveira 
Relator